【裁判字號】    94,易緝,154
【裁判日期】    950322
【裁判案由】    詐欺
【裁判全文】
臺灣高雄地方法院刑事判決             94年度易緝字第154號
公  訴  人  臺灣高雄地方法院檢察署檢察官
被      告  甲○○
                    5樓
上列被告因詐欺案件，經檢察官提起公訴（93年度偵緝字第1158
號），本院判決如下：
    主  文
甲○○無罪。
    理  由
一、公訴意旨略以：被告甲○○為「全揚徵信社」之職員，緣李
    文倚、謝錦煉夫婦因積欠丙○○大筆債務而潛逃至大陸地區
    ，被告獲悉後，竟意圖為自己不法之所有，向丙○○佯稱有
    管道可以尋獲李文倚、謝錦煉，並代為追償上開債務。丙○
    ○不疑有他，於民國91年11月26日，偕同被告前往大陸廈門
    地區，被告為取信丙○○，乃夥同一位姓名、年籍不詳綽號
    「明揚」之男子，假持1 紙李雅茵（李文倚之女兒）在大陸
    東筦地區之就學紀錄誆騙丙○○，丙○○信以為真，遂委託
    被告代為追償債務。嗣於同年12月10日，被告向丙○○偽稱
    李文倚在大陸地區有購置不動產，可供查封拍賣償還債務，
    要求丙○○於92年2 月10日匯款新台幣（下同）10萬元至被
    告於萬通商業銀行之0-000000000000號帳戶內，之後被告陸
    續假藉為聲請假扣押、房屋過戶之稅金、契稅、印花稅、生
    活費、交通費為由，巧立名目詐騙丙○○陸續匯款至其指定
    之帳戶內，且要求丙○○代繳其萬通商業銀行信用卡之費用
    。迄於92年7 月5 日，被告竟又向丙○○誆稱其在大陸地區
    出事，要求丙○○攜帶美金1 萬元前往澳門地區之中國大酒
    店，將錢交予一真實姓名年籍不詳自稱「陳子偉」之男子作
    為「買路錢」。被告為取得丙○○之信賴，書立1 紙切結書
    ，將其所有門牌號碼高雄市○○區○○路272 巷1 弄8 號5
    樓之建物提供予丙○○擔保其債務，致使丙○○未察有異，
    持續資助被告所巧立名目之借貸，共計0000000 元。詎被告
    自同年11月8 日起隨即逃逸無蹤，迄今均未償還其所積欠之
    債務，丙○○至此始知受騙。因認被告涉有刑法第339 條第
    1 項之詐欺取財罪嫌。
二、公訴人認被告甲○○涉有上揭被訴罪嫌，係以：(1)告訴人丙
    ○○之指訴；(2)匯款單13紙、萬通商業銀行存款單4 紙、新
    竹國際商業銀行送款單存根1 紙及(3)被告書立之切結書1 紙
    等證據資料，為其主要論斷之依據。被告於本院審理中固坦
    承其曾前往大陸協助告訴人處理與李文倚夫婦之債務問題，
    期間並有如告訴人所提出各種匯款之事實，惟堅詞否認有何
    詐欺取財之犯行，辯稱：我是基於道義才去大陸幫丙○○處
    理這件事情，我與丙○○一起去廈門時，遇到一名「名揚」
    的男子，「名揚」跟我說他認識大陸一名「盧局長」可以查
    資料，此時，丙○○將李文倚夫妻的資料交給「名揚」，他
    們查出李文倚在大陸有購置不動產，後來丙○○匯款給「肖
    虹霞」（姓名音同），因為名字丙○○寫錯，所以錢又退回
    ，所以丙○○才說以後把錢匯給我，由我再將錢交給「肖虹
    霞」、「明揚」這些人，丙○○匯款給「明揚」等人，應該
    就是請「明揚」他們處理這件款項的事情，我沒有巧立名目
    詐騙丙○○等語。
三、按犯罪事實應依證據認定之，無證據不得認定犯罪事實。又
    不能證明被告犯罪者，應諭知無罪之判決，刑事訴訟法第
    154 條第2 項、第301 條第1 項分別定有明文。又事實之認
    定，應憑證據，如未能發現相當證據，或證據不足以證明，
    自不能以推測或擬制之方法，以為裁判基礎（最高法院40年
    台上字第86號判例參照）。再告訴人之告訴，本以使被告受
    刑事訴追為目的，故其陳述是否與事實相符，自應調查其他
    證據，以資審認，苟其所為攻擊之詞，尚有瑕疵，則在此瑕
    疵未予究明以前，即不能遽採為斷罪之基礎（最高法院69年
    台上字第1531號判例參照）。另按認定犯罪事實，所憑之證
    據，雖不以直接證據為限，間接證據亦包括在內，然無論直
    接或間接證據，其為訴訟上之證明，須於通常一般之人均不
    致於有所懷疑，而得確信其為真實之程度者，始得據之為有
    罪之認定，倘其證明尚未達到此一程度，而有合理性懷疑之
    存在時，即無從為有罪之認定（參照最高法院76年台上字第
    4986號判例意旨）。又刑法第339 條第1 項詐欺罪之成立，
    以意圖為自己或第三人不法之所有，以詐術使人將本人或第
    三人之物交付為要件，若行為人所用方法，不能認為詐術，
    亦不致使人陷於錯誤，則不得遽以該罪相繩（參照最高法院
    46 年 台上字第260 號判例意旨）。至於債務人於債之關係
    成立後，如有未依債之本旨履行民事債務之情形，在一般社
    會經驗上可能之原因甚多，縱令是出於惡意不為履行，苟無
    足以證明其在債之關係發生時，自始即具有不法所有意圖之
    積極證據，亦僅能令負民事之遲延給付責任，依刑事訴訟法
    第154 條第2 項之規定，尚不得據此債信違反之客觀事態，
    而推定債務人原有詐欺取財或詐欺得利之犯意。
四、經查：
（一）檢察官認被告巧立名目詐騙告訴人合計0000000 元，固提
      出告訴人所提供之匯款單13紙、萬通商業銀行存款單4 紙
      、新竹國際商業銀行送款單存根1 紙為證。被告對告訴人
      曾為上開匯款或存款等事實，均不否認，然對於告訴人所
      為匯款或存款等原因，則與告訴人之指訴相左。按上開匯
      款單、存款單或送款單等單據，固均足證明告訴人於各該
      單據所載時、地確有匯、存款項等事實，但實際上亦僅能
      證明曾有匯、存款項之事實。告訴人雖指訴係被告巧立名
      目實施詐騙所致，然告訴人經本院審理時就上開單據逐一
      加以詢問結果，告訴人則答稱：「應該是甲○○跟我借錢
      」、「時間太久，忘記了」、「被告曾向我借錢，一次是
      因為被告為了辦理我的債務事情，他們夫妻要辦理離婚，
      他需要錢用，另有一次借款原因我不記得了。」、「幫被
      告繳信用卡費用」「匯款給他朋友，再幫他繳信用卡費用
      」、「因為他在大陸幫我處理事務，所以答應被告匯款」
      、「有的原因不記得了」、「被告要我支付契稅之類的錢
      」、「被告需要的生活費」、「辦理房子過戶之費用」等
      等，不一而足。依告訴人所述匯款原因，其中既有被告向
      其商借之款項，亦有因被告居留大陸幫其處理債務問題而
      需要之生活費，另有告訴人幫其代繳信用卡款等費用之支
      出，則該相關款項之支出既為告訴人明白原因後自願借出
      或給付與被告，即已難認被告有何施用詐術之可言。再告
      訴人對於所提出匯款、存款單據之其他用途，既尚有不能
      記憶之情形，則本院自亦不能據以認定被告實施何種詐術
      ？告訴人又如何陷於錯誤並交付何種金錢款項？
（二）檢察官認被告代為處理與李文倚夫婦之債務問題，並多數
      由被告滯留大陸協調相關事宜一節，被告並未否認，業如
      上述。果若無誤，則處理債務過程，或有聲請假扣押、房
      屋過戶之稅金、契稅、印花稅、生活費、交通費等各種不
      同需要，其中包括處理債務費用及被告個人生活所需，原
      非絕不可能，是告訴人據被告所要求而陸續匯款，事後雖
      未能順利向李文倚夫婦催討債務，然亦不得以此反推被告
      自始施用詐術詐騙告訴人。
（三）至告訴人另稱：「被告在大陸以電話聯絡自稱『盧局長』
      之人，並取得李文倚女兒李雅茵之就學紀錄」；「被告在
      大陸有委託一名『黃律師』帶為處理房子的事」；「一名
      『陳子偉』之人在大陸來找我，說因為甲○○與一名『阿
      川』之人被大陸公安抓走，需要美金1 萬元的買路費，所
      以我把錢交給『陳子偉』。」；「被告說他被大陸公安抓
      走，請『大陸台商會的會長』幫他作保」等語，所述各情
      均經被告否認屬實，而其中「盧局長」、「黃律師」、「
      陳子偉」、「阿川」、「大陸台商會會長」等是否果有其
      人，即告訴人指訴之真假，依卷內證據實無從查知，自不
      得僅憑告訴人單方面之指訴，即推論被告涉有詐欺取財犯
      行。
五、綜上所述，本件檢察官所提出之積極證據，除告訴人之指訴
    外，尚乏其他證據供為憑認、補強，無從使本院獲致有罪判
    決之確切心證，至被告承認向告訴人借款及處理告訴人之債
    務未能順利完成部分，或屬單純民事糾葛問題，尚難因事後
    告訴人支出各種款項未能取回，即遽認被告涉犯刑法詐欺取
    財罪嫌。本件卷附事證既無從為被告不利之認定，則被告犯
    罪應屬不能證明，揆諸前揭規定及說明，自應為被告無罪之
    諭知。
據上論斷，應依刑事訴訟法第301條第1項前段，判決如主文。
本案經檢察官乙○○到庭執行職務。
中    華    民    國    95    年    3     月    22    日
                  鳳山刑事第2 庭
                          審判長法  官  邱明弘
                                法  官  廖建瑜
                                法  官  李嘉益
以上正本證明與原本無異。
如不服本判決，應於收受送達後10日內向本院提出上訴書狀。
中    華    民    國    95    年    3     月    22    日
                                書記官  呂怜勳


司法院資訊處製作；財團法人民間司法改革基金會備份。
